最　高　行　政　法　院　判　決　　　　　　　　　九十一年度判字第一二七二號
　　再 審原 告　甲○○
　　再 審被 告　財政部臺灣省中區國稅局
　　代　表　人　楊重華
右當事人間因綜合所得稅事件，再審原告對本院中華民國八十八年六月十七日八十八
年度判字第二五九九號判決提起再審之訴。本院判決如左：
　　主  文
再審之訴駁回。
再審訴訟費用由再審原告負擔。
　　事  實
緣再審原告於為七十九年度綜合所得稅結算申報時，漏報取自國防部中山科學研究院
（以下簡稱中科院）之薪資所得計新台幣（下同）一一八、四七六元，再審被告乃核
發稅單補徵該年度綜合所得稅四、六六三元。再審原告不服，申經復查結果，未准變
更，循序提起行政訴訟，復經本院八十八年度判字第二五九九號判決（下稱原判決）
駁回，再審原告不服，主張原判決有行政訴訟法第二百七十三條第一項第十三款（相
當於修正前行政訴訟法第二十八條第十款）之再審事由，提起再審之訴。茲摘兩造
訴辯意旨如次：
再審原告起訴意旨略謂：再審原告於收受判決後又發見有顯然之新證據，可能推翻此
前之認定。按監察院八十五年三月廿日以（八五）院台財字第二四五七號予行政院函
中所附調查意見書中明確指出：「．．．二、桃園縣稅捐稽徵處，於八十一年七月一
日北區國稅局成立前，負責國稅稽徵業務，．．．認定中科院支付非軍職人員之『品
位加給』及『技術津貼』，屬所得稅法第四條第八款規定免納所得稅．．．。四、．
．．桃園稅捐稽徵處大溪分處於八十年四月八日回復檢舉納稅義務人，亦認為研究加
給係政府獎勵科技人員科技就之工作補助費．．．」。依此調查意見，於八十年四月
八日當時負責中科院國稅稽徵業務之桃園縣稅捐稽徵處大溪分處，即所謂之有權解釋
機關，對未為核課之事實，是為因中科院所核發的研究補助（即系爭之品位加給及技
術津貼）是屬所得稅法第四條第八款為獎勵研究而有免稅之適用，故由此可見長久以
來該管核課稅捐機關之所以不作為，也是因此見解而為之一確認之「不作為行政處分
」。如參照原審中主張信賴保護原則之意旨，再審原告即信賴依據有權解釋機關所為
之行政處分形成之法秩序，就此，縱核課機關事後認知有所不同而改予核課應納所得
，也不能因嗣後法規、命令之制定或修正，而使再審原告遭受不能預見之損害，以保
護再審原告之既得權益。而於此原則之適用之下可知，縱然法令有所謂的追溯規定，
但因已明確的禁止新制定或修正法規有溯及既往之效力，舉重以明輕，是故於北區國
稅局所屬大溪稽徵所八十三年一月二十二日北區國稅大溪審第八三○○一二七二號函
件之通知，八十四年八月十四日台財稅第八四一六四一四一八號函釋暨行政院秘書長
八十四年十月十七日台公十四財第三七○○七號函釋，核定系爭薪資所得（研究補助
費或品位加給）應納稅之重新認定，應於新處分作成其後方能發生效力，不能驟然推
翻前面既有之法秩序，方以維持人民對法秩序的信賴。而再審原告所爭執的是七十九
年之所得稅，應有此信賴保護之適用，自不待言。而於原審中，非僅再審被告隱瞞此
對再審原告有利之事實，且原審亦無法審酌此會嚴重影響是否有信賴保護原則之判斷
之證物。本件爭執事起於五十五年間，政府鑑於國防科技必須力求自主，遂根據動員
戡亂時期臨時條款第四條、第五條規定創立中科院，並依據憲法第一百六十五條、第
一百六十六條、第一百六十七條，核予中科院非軍職員工部分所得（即品位加給、技
術加給）免徵所得稅之租稅優惠，以彌補軍文職人員同工不同酬之憾，且為網羅滯留
海外人才歸國效命之有利因素。又依所得稅法第四條第八款規定，將本案之品位加給
及技術津貼視為免稅。至於對應否課徵所得稅之疑義，財政部雖擬具辦法於六十八年
十一月八日台六十八財字第一一二○四號函報行政院備查在案，並以台財稅第三八五
○一號函復國防部；但國防部及中科院皆秉此遵循往例，就系爭所得仍依憲法第一百
六十六條、第一百六十七條所衍伸之租稅優惠獎勵措施，認定為免稅所得，因此並未
開立扣繳憑單於再審原告。甚者，稅捐稽徵機關逐年審閱中科院相關之會計資料，對
系爭金額未予扣繳乙節，皆認同中科院之主張，未予置喙，可證稅捐稽徵人員亦認定
該所得為研究補助費，且有權解釋機關桃園縣稅捐稽徵處大溪分處以公函對外明文表
示可證。另就所得稅法第九十五條「稽徵機關應隨時調查扣繳義務人對於有關扣繳報
告是否確實，並督促依照本法規定扣款繳納」授與稅捐稽徵人員法定稽徵認定權責言
，從五十五年中科院創立至今二十餘年，在此長期之認證下，再審原告據此認為就領
受自中科院代表國家所核予品位加給（技術加給）免稅待遇之法定效力生效，為無可
置疑之事實。而自八十一年七月一日北區國稅局機關成立，對中科院給付之「品位加
給」與「技術加給」究竟可否適用所得稅法第四條第八款規定免課所得稅，認滋生疑
義，乃方於八十二年四月十五日北區國稅三第八二○○七三○七號函財政部建議「考
量中科院薪給制度對研究補助費性質之加給未按個案給付，致應列入課稅範圍之因素
，採不溯既往原則；明定自八十二年度起，中科院非軍職人員研究補助費性質之品位
（技術）加給均應列入薪資所得扣繳範圍，並應依法申報綜合所得稅。」因政府機關
乃屬一體，尚不得因編制之改變，而否認前者作為，是以在未有新函令發布前，自不
因應編制之改變，肆意將機關免稅所得之處分改為應稅所得。又再審被告亦坦承系爭
品位加給（技術加給）究竟是否合於免稅要件滋生疑義。且於該函中亦建議「採不溯
既往原則明定自八十二年度起．．．」足證財稅機關亦認定系爭品位加給（技術加給
）之前應為免稅所得。李前總統在八十四年十月十二日亦曾裁示「中科院文職員工『
品位加給』及『技術津貼』所得稅追繳案，財稅單位對法律之引用，不宜因時而異，
以溯及既往的方式，追課亦有不妥，本案涉及人數眾多，波及層面甚廣，甚可能衍生
之社會問題，應予重視，希行政院相關單位儘速妥善處理，以免影響政府威信及當事
人權益。」故本件追課五年稅賦，李前總統亦認屬不妥，影響政府威信及當事人權益
。復查，中科院組成工作分子約類分為軍官及文職人員，文職人員又細分為文官、科
技聘僱、技術員、行政聘僱、僱工五類，其中軍官、文官、科技聘僱皆同領受品位加
給，但軍官的品位加給至今仍是免稅，而文官、科聘人員的品位加給如不能免稅，將
導致同工不同酬的不平衡心理產生，而損及研發成效，是為當時層峰核予品位加給、
技術加給免稅的另一主要考量之因素。綜合上述，中科院就其命名、成立背景、動機
及三十年來之研發成就論，實應有憲法第一百六十五條、第一百六十六條、第一百六
十七條規定之適用，且經稅捐稽徵人員依所得稅法第九十五條所授與法定認證權利，
歷經二十五年的認證，國防部及中科院代表國家所核予中科院非軍職員工品位加給（
技術加給）免稅之法律效力為已確立。政府本屬一體，對於人民之承諾有不可不履行
而分割承擔責任之義務；縱或認為原先之承諾有更改之必要時，亦必採不溯既往之原
則，不宜追課，以免有損政府威信及當事人權益。就此，請再行訴訟程序，並命中科
院參加訴訟，並請擇期開言詞辯論，以明真相，並得據以廢棄原判決並撤銷一再訴願
之決定及原處分。綜上所述，本件因發見未經斟酌之有利證據，請將原判決廢棄，並
撤銷原處分及一再訴願決定等語。
再審被告答辯意旨略謂：經查中科院所核發「技術津貼」之性質，為經常性研究補助
費給與，且按月按職級定額支給，依規定核屬提供勞務取得之報酬為薪資所得；另中
科院對於給付非軍職員工八十年度之「品位加給」及「技術津貼」，已依規定填發扣
免繳憑單在案，又根據行政院秘書長八十四年十月十七日台八十四財第三七○○七號
函復國防部八十四年九月二日八四珍琥字第二二九一號函稱：「貴部報院為中山科學
研究院給付非軍職人員之科技品位加給暨技術津貼免扣繳所得稅一案，與現行法令規
定不合，奉示：本案應依法課徵所得稅．．．」，又依財政部八十五年十二月五日台
財稅第八五一九二八○九一號函示：「．．．中山科學研究院支付非軍職人員『科技
品位加給』暨『技術津貼』，既經查明係通案依職級按月定額給付，核屬所得稅法第
十四條第一項第三類之薪資所得．．．應依法課徵綜合所得稅。」初查核定課徵綜合
所得稅並無不合，復查後爰予維持。再審原告於訴願階段復主張行政命令不可溯及既
往，經查中科院所訂科技人員品位加給支給標準表及技術員薪給標準表之等級，每月
按職級定額領取科技品位加給或技術津貼，該院與其聘僱人員之約定事項亦載明所指
薪給除實物代金及眷補費外，包括全部給與，又財政部臺灣省北區國稅局於八十二年
間曾派員前往該院瞭解結果，該院支付非軍職人員之品位加給及技術津貼係採按月給
付方式，並非按研究計畫個案給付，復經中科院八十一年十一月三日八十一訓誠字第
一六八七三號函，說明該院各類薪資扣繳所得狀況，略以該院於年度開始即訂有各項
研究計畫，並按照研究計畫逐月實施。各項研究計畫除一般經費外，為獎勵科技人員
竭盡心智參與研發工作，另編列研發人員研究補助費及技術津貼。為便利作業，研發
人員研究補助費係採按月發放方式，再經由成本歸戶手續，回歸計畫預算內（如研究
補助費採個案給付，必將增加人力及作業之負擔，不符經濟效益）等語，足見中科院
給付非軍職員工之品位加給及技術津貼之所得，屬經常性補助費給與，且依職級按月
定額支給，為提供勞務所取得之報酬，依行為時所得稅法第四條第八款但書及第十四
條第三類規定，核非免稅之所得，再審被告於法定核課期間內依法發單補徵稅款，並
無不合。再審原告主張基於信賴利益不宜追溯補徵，於法無據。二、本案再審原告提
起再審之訴，仍執前詞，殊無可採，請將再審原告之訴駁回等語。
　　理  由
按「新法施行前已確定裁判之再審，其再審期間依舊法之規定；再審事由，依新法之
規定。」為行政訴訟法施行法第三條所規定；又行政訴訟當事人對本院之判決提起再
審之訴，必須具有行政訴訟法第二百七十三條第一項所列各款情形之一者，或該條第
二項之情形始得為之，而該條第一項第十三款規定「當事人發見未經斟酌之證物或得
使用該證物者。但以如經斟酌可受較有利益之裁判者為限。」。原判決以：『按中華
民國政府或外國政府，國際機構、教育、文化、科學研究機構、團體，或其他公私組
織，為獎勵進修、研究或參加科學或職業訓練而給與之獎學金及研究、考察補助費等
所得，免納所得稅。但受領之獎學金或補助費，如係為授與人提供勞務所取得之報酬
，不適用之，為行為時所得稅法第四條第八款所規定。又凡公、教、軍、警、公私事
業職工薪資及提供勞務者之所得，為薪資所得，該項所得之計算，以在職務上或工作
上取得之各種薪資收入為所得額；前項薪資包括薪金、俸給、工資、津貼、歲費、獎
金、紅利、各種補助費及按月或按年分期給付之退休金或養老金。但為雇主之目的，
執行職務而支領之差旅費、日支費及加班費不超過規定標準者，及依同法第四條規定
免稅之項目，不在此限，復為同法第十四條第一項第三類所明定。本件原告（即再審
原告，下同）七十九年度綜合所得稅結算申報，其取自中科院之薪資所得一一八、四
七六元，未合併申報，被告（即再審被告，下同）乃核定應補徵稅額四、六六三元。
原告不服，就該薪資所得部分，循序提起行政訴訟，主張如事實欄所載。經查，憲法
第一百六十五條、第一百六十六條、第一百六十七條第三款，係規定教育科學藝術工
作者生活之保障、科學之發明與創造之獎勵及古蹟文物之保護、於學術或技術有發明
者之獎勵與補助等，與憲法第十九條規定人民有依法律納稅之義務，兩者併行不背。
前者，要求政府依國民經濟進展之情形，隨時提高教育科學藝術工作者之待遇、獎勵
或補助發明者；但並不因此免除該類國民依法納稅之義務。故除法律明定得免納稅義
務者外，稅捐單位對之課徵各類稅款，無違憲法第一百六十五條、第一百六十六條、
第一百六十七條第三款、第一百七十（一百七十一）條及中央法規標準法第十一條規
定。是中科院不論依何法源設立，其所屬人員除非法律明定免徵所得稅外，自不得解
免其納稅之義務，原告指所得稅法第四條第八款但書之規定違憲云云，要無可取。又
行政法上所謂信賴保護原則，係指人民因相信既存之法秩序，而安排其生活或處置其
財產，則不能因嗣後法規之制定或修正，而使其遭受不能預見之損害，用以保護人民
之既得權益。本原則之適用，係在禁止新制定或修正法規有溯及既往之效力。而所謂
平等原則，係指相同之事件應為相同之處理，不同之事件則應為不同之處理，除有合
理正當之事由外，否則不得為差別待遇。本件中科院之預算雖分別依計畫編列人事費
支應其員工之各項給與，但實際上領受「品位加給」或「技術津貼」之非軍職人員，
無論配屬之單位參與不同計畫，均依該院所訂「科技人員品位加給支給標準表」、「
技術員薪給標準表」之等級，每月按級定額領取科技品位加給或技術津貼。且該院與
其聘僱人員之約定事項亦載明所指薪給，除實物代金及眷補費外，包括全部給與，其
非軍職人員所領受之科技品位加給或技術津貼，核屬因提供勞務所取得之報酬，應無
行為時所得稅法第四條第八款免納所得稅規定之適用。況北區國稅局於八十二年間派
員前往該中科院瞭解結果，其支付非軍職人員之科技品位加給及技術津貼確係按月給
付方式，復經中科院八十一年十一月三日（八一）訓誠字第一六八七三號函致該局，
說明該院各類薪資扣繳所得稅狀況：「本院於年度開始即訂有各項研究計畫，並按照
研究計畫逐月實施。各項研究計畫除一般經費外，為獎勵科技人員竭盡心智參與研發
工作，另編列研發人員研究補助費及技術津貼。為便利作業，研發人員研究補助費係
採按月發放方式，再經由成本歸戶手續，回歸計畫預算內（研究補助費採個案給付，
必將增加人力及作業之負擔，不符經濟效益）」等語。足見中科院給付非軍職員工之
品位加給及技術津貼之所得，屬經常性研究補助費給與，依職級按月定額支給，為提
供勞務所取得之報酬，依首揭規定，核非免稅之薪資所得，被告依法發單補徵稅款，
未逾稅捐稽徵法第二十一條所定核課期間，於法並無不合。次查，所得稅法第四條第
八款立法意旨，固在獎勵研究等，但仍須合於該款規定要件者，始能獲免稅獎勵，尚
非所有獎學金或補助費均得免稅。而首揭所得稅法規定一直未曾變更，各該函釋均在
重申系爭所得應課稅之一貫見解，尚無行政法信賴保護原則之適用，且與中央法規標
準法第五條、第六條無違，亦無須依該法第七條送立法院。況財政部（六十八）台財
稅第三八五○一號函係謂：「一、凡依職級按月定額發給者，應屬各該研究人員之薪
資所得，應於給付時應依法辦理扣繳，所得人並應於年度結算申報時合併申報課稅。
二、如係按研究計劃個案給付、並非通案按職級按月給付者，則為研究補助費，依法
可免納所得稅。三、如屬第一種情形，中科院以往未依法扣繳，所得人以往年度亦未
申報納稅者，應即請中科院轉知各所得人自行向稽徵機關補報並補繳應納稅款，可免
予處罰，自六十九年一月起，中科院應於給付時依法扣繳，所得人應於每年終後合併
申報綜合所得稅。．．．」該函釋明白指出，凡依職級按月定額發給者，應屬研究人
員之薪資所得，所得人應申報課稅，並未就系爭依職級按月定額發給之所得為應予免
稅之承諾，無信賴保護原則之適用。北區國稅局八十二年四月十五日北區國稅三第八
二○○七三○七號函僅係該局對財政部之建議函，並非對外發布之有效函釋，亦不因
該建議函而生信賴保護之問題。行政院、財政部就中科院非軍職人員所領品位加給及
技術津貼等函釋，均係對該類所得是否合於所得稅法第四條第八款免稅條件為解釋，
亦即對條文文義為闡明，性質上為解釋函，應自法規生效之日起有其適用，上開函釋
並非就稅法未規定事項另作補充規定，本院八十七年度判字第二○一九號判決亦認上
開函釋為「解釋」函，自法規生效日起適用，與行政院七十八年四月二十九日行政院
台八十七規字第一○九○號函並無不同。原告所引本院其他判決，與本案情形有間，
且非判例，尚無拘束本件效力。而有無扣繳憑單，扣繳義務人是否違反扣繳義務，於
原告之納稅義務並無影響。蓋扣繳制度係納稅義務人於結算申報前取得所得時，預計
其應納之稅額，責由扣繳義務人於給付該所得時，先行扣繳預計之稅款，嗣納稅義務
人結算申報時，持以扣抵應納稅額，是所扣繳之稅款，實由納稅義務人負擔。扣繳義
務人未盡納稅義務時，稅捐稽徵機關固得依所得稅法第九十四條第一項令扣繳義務人
補繳，再由扣繳義務人向納稅義務人追償之。如扣繳義務人有行蹤不明或其他情事致
無從追究者，依同法第八十九條第二項規定，得逕向納稅義務人徵收之。惟該二規定
，並非禁止稽徵機關於結算申報繳稅期限屆滿後，亦不得直接向納稅義務人徵收。扣
繳主要用意在於結算申報期前先行收取稅款，如已屆結算申報期，納稅義務人漏未申
報，稅捐稽徵機關可依稅捐稽徵法第二十一條第二項規定補徵其稅款，無庸先向扣繳
義務人追繳應扣繳之稅款，扣繳義務人再向納稅義務人追償之；所追繳之扣繳稅款再
與結算申報之應納稅額相較，不足部分再向納稅義務人徵收，多餘部分退還納稅義務
人，徒增勞費。又稅捐稽徵法第二十一條第一項第一款、第三款，係關於稅捐核課期
間之規定，與所得稅法第九十四條扣繳義務人未履行扣繳義務之處理及第八十九條第
二項扣繳稅款之追補規定事項不同，無中央法規標準法第十六條所定普通法與特別法
關係。再查中小學教師課後輔導等所得，與系爭所得，性質上並非相同之事件，本件
被告對原告課稅之處分，無違憲法第七條平等原則。又現役軍人之薪餉，依行為時所
得稅法第四條第一款規定，固免納所得稅，然原告非現役軍人，自無該款之適用。另
納稅義務人如有前開所得稅法第十四條第一項各類之所得，即應依同法第七十一條規
定申報納稅，非以扣繳憑單之有無，為課稅之依據。所得稅法第九十五條之規定，僅
係為加強課稅資料之正確性，授予稽徵機關調查及督促扣繳義務人對於扣繳報告之確
實，尚不因稽徵機關未為調查或督促扣繳義務人，即認納稅義務人就其取得之所得不
負申報納稅之義務。該條文雖規定稽徵機關「應」隨時調查、督促，稽徵人員如未盡
調查、監督責任，僅其應否負失職責任而已，納稅義務人並非因而享有免稅優惠。再
者，課稅與否應由稽徵機關依法認定，非可由事業團體或機關自行認定，原告主張系
爭所得既經發放單位認定為免稅，足堪信實云云，應屬誤解。訴願法第十九條規定，
訴願就書面審查決定之，必要時，得為言詞辯論。故訴願、再訴願（訴願法第二十七
條準用第十九條規定）係以書面審查決定為原則，言詞辯論於必要時始例外為之。本
件訴願及再訴願機關認無言詞辯論之必要，依法律所規定之程序，就書面審查而為決
定，自無違誤。綜上所述，原告主張各節均無可採，被告依首揭規定補徵原告漏報稅
款，一再訴願決定，遞予維持，俱無違誤。原告起訴意旨，難謂有理，應予駁回。』
為由，乃依修正前行政訴訟法第二十六條後段，判決駁回再審原告在前訴訟程序之訴
。核其所適用之法規與該案應適用之現行法規並無違背，與解釋判例，亦無牴觸，並
無所謂適用法規顯有錯誤之情形；再審原告主張本件應有信賴保護原則之適用，係對
原判決認本件無該原則適用之法律見解及事實認定為爭執，核屬法律上見解之歧異，
尚不得據之提起再審之訴。又再審原告所主張監察院八十五年三月二十日（八十五）
院台財字第二四五七號函之調查意見雖提及桃園縣稅捐稽徵處大溪分處於八十年四月
八日回復檢舉納稅義務人，亦認為研究加給係政府獎勵科技人員科技就之工作補助費
等語。但該調查意見以此理由，及北區國稅局於八十二年四月十五日北區國稅三字第
八二○○七三○七號函，任該「品位加給」及「技術津貼」可否適用所得稅法第四條
第八款，亦有疑義，而報請財政部核示。是本案未依法納稅，非可歸責於納稅義務人
，而係中科院及稅捐稽徵機關行政上之疏失等情。認中科院非軍職人員主觀上並無違
章漏稅之故意或過失，無可歸責納稅義務人之事由，應與科處違章罰鍰之要件不合；
而非認系爭所得免稅，自尚不足以據之推翻原判決之認定，則與行政訴訟法第二百七
十三條第一項第十三款規定「當事人發見未經斟酌之證物或得使用該證物者。但以如
經斟酌可受較有利益之裁判者為限。」尚屬有間，本院認已無調取桃園縣稅捐稽徵處
大溪分處於八十年四月八日回復檢舉納稅義務人函之必要。從而再審原告起訴主張原
判決有行政訴訟法第二百七十三條第一項第十三款之再審事由提起本件再審之訴，揆
諸首揭說明，殊難認有再審理由，應予駁回。本件事證已臻明確，已無行言詞辯論及
命中科院參加訴訟之必要，併此明。
據上論結，本件再審之訴為無理由，爰依行政訴訟法施行法第二條、第三條、行政訴
訟法第二百七十八條第二項、第九十八條第三項前段，判決如主文。
中　　華　　民　　國　　九十一　　　年　　　七　　　　月　　　十八　　　日
                    最 高 行 政 法 院  第 三 庭
                                審 判 長 法  官　　　葉　振　權
                                         法  官      鄭  淑  貞
                                         法  官　　　林　家　惠
                                         法  官　　　吳　錦　龍
                                         法  官　　　劉　鑫　楨
右  正  本  證  明  與  原  本  無  異
　　　　　　　　　　　　　　　　　　　　 法院書記官　陳　盛　信
中　　華　　民　　國　　九十一　　　年　　　七　　　　月　　　十九　　　日
